【裁判字號】    98,家簡,45
【裁判日期】    981214
【裁判案由】    給付扶養費用
【裁判全文】
臺灣臺北地方法院民事判決              98年度家簡字第45號
原      告  甲○○
代  理  人  商桓朧律師
被      告  丁○○
            丙○○
            乙○○
上列當事人間給付扶養費用事件，本院於民國98年11月19日言詞
辯論終結，判決如下：
    主  文
原告之訴及假執行聲請均駁回。
訴訟費用由原告負擔。
    事實及理由
一、原告起訴主張：
  (一)原告與被告3人係父女之直系血親關係，原告自民國80多
      年間因病纏身而喪失謀身能力，領有重度身心障礙手冊，
      原賴原告父母親接濟渡日，惟父母親相繼過世後，生活無
      以為繼，原告請求被告給付扶養費，兩造曾達成訴訟上和
      解，被告同意每年給付新台幣（下同）3萬元，以扶養原
      告，並賴政府之低收入戶補助，原本尚得勉強維持最低之
      基本生活，不料台北市政府社會局以原告有被告等3名子
      女，駁回原告低收入戶資格之申請，致原告現無法依被告
      等承諾給付之扶養費維持最低基本生活；原告因痼疾病發
      ，於95年5月間起至97年10月間住院治療，迄今積欠該醫
      院醫療費用2萬9,489元，無力償還，又原告現租屋獨居，
      因無謀生能力，迄今已積欠出租人9個月房屋租金計4萬
      5,000元，亦無力清償，原告現無拾荒能力，僅能偶向善
      心商店，以賒欠油米錢方式渡日，顯不能維持生活。為此
      依民法第227條之2第1項情事變遷及民法第1121條規定，
      請求被告給付扶養費。
  (二)訴之聲明：被告3人各給付原告2萬4,829元，及自起訴狀
      繕本送達翌日起至清償日止，按年息百分之5計算之利息
      ，暨自98年3月1日至原告死亡之日止，按月於每月1日前
      分別給付原告4,746元、4,746元、5,996元；並願供擔保
      聲請宣告假執行。提出財團法人馬偕紀念醫院診斷證明書
      影本、身心障礙手冊影本、台北市政府社會局函、95年2
      月10日與被告院達成扶養費和解筆錄影本、馬偕紀念醫院
      住院費用通知單影本、承租淡水房屋租賃契約書影本、財
      政部台灣省北區國稅局財產歸屬資料清單影本、各縣市平
      均消費支出統計表、我國國人平均餘命表等件為證。
二、被告等則以：自兩造成立訴訟上和解以來，被告丁○○、丙○○即同意並開始給付原告每年3萬元扶養費用，以補貼其
    生活之用，惟因下列原因，被告等無法再給付原告多餘之金
    額：
  (一)原告與前妻林妙仙結婚數十年，未曾負擔家用，亦未給付
      子女生活費、學費等，更經常對前妻與子女施以家庭暴力
      行為，原告若向前妻索取不到錢財，更恐嚇要把子女帶走
      ，甚至怒罵妻之家人，雙方於69年間離婚，原告即棄養被
      告等3人，原告復與另名女子再婚，30年來對被告3人不聞
      不問，致雙方關係形同陌路，幾無親情可言，再原告長期
      酗酒而染有痼疾，依其所提出之診斷證明書，其上載明原
      告有諸項疾病名稱，可證明原告自己獨居，其是否有自理
      生活及善用金錢之能力？因原告不肯讓被告就近照顧，足
      稽原告不乏親戚，朋友提供幫助，原告刻意掩飾。
  (二)被告丁○○與丈夫李憲昌移民美國，惟李憲昌因肝重度硬
      化，已排入等待肝移植名單中，但其於93、94年間因肝硬
      化造成胃部大量出血，已緊急裝設人工疏導管並入院診療
      ，由於長年接受癌症藥物治療，長期意識不清、幻散、行
      動不便，因此丁○○須隨侍在側，並準備簽署因身體狀況
      不穩定手術同書，及癒後照料等工作，另丁○○須扶養子
      女一人，不僅毫無收入，尚需負擔龐大醫療費用，生活困
      頓，目前僅靠美國聯邦社會殘障福利金生活，入不敷出，
      無力支付原告生活扶養費。
  (三)被告丙○○於父母離婚時，年僅10歲，記憶中只要原告在
      家，都會對母親施以暴力，只有母親給錢，原告才停止施
      暴。原告在外與女同居後，始與母親離婚，多年來，原告
      將祖父母之數千萬元家產花光殆盡。丙○○於12歲時染患
      濾過性病毒，致顏面神經失調，眼歪嘴斜，母親曾通知原
      告前來探視及支援醫藥費，原告不聞不問，亦不願負擔任
      何醫療費用，致病情惡化，造成丙○○於15歲及23歲後，
      二次復發，須長期進行醫療復健迄今。丙○○成長求學和
      所有生活費用，原告未曾負擔，如同長期棄養。丙○○以
      普通高職學歷，只能謀得基本工資1萬8,000元工作，此薪
      資尚須償還親友借貸、長期復健醫療費、扶養母親與負擔
      家用。94年與原告達成訴訟和解後，每年又須支付原告扶
      養金額，實無力再增加給付原告扶養金額。
  (四)被告乙○○為原告離婚後婚生子女，已近30歲，成長過程
      中，原告未曾聞問，由母親獨力扶養，原告從未養育伊。
      。乙○○至94年原告提起扶養費用之訴時，始知原告之存
      在。由於求學階段無父親照顧，需向親友借貸，始能完成
      學業，目前社會經濟環境不佳，僅能擔任野外調查臨時工
      ，97年年度個人所得分別12萬1,299元，月所得1萬0,108
      元，每月需償還6,000元借款，無能力再增加給付扶養費
      用。
  (五)被告3人每人每年每月未達當年度最低生活費（台北縣每
      月少於1萬6,188元），目前亦向政府申請國民年金低收入
      戶補助款及健保費補助等。原告雖長期棄養被告3人，但
      被告3人顧及與原告切不斷血緣關係，仍願意於94年度家
      訴字第110號給付扶養費事件中，成立訴訟和解，承諾給
      付原告每年3萬元。因為原告承租淡水25坪房屋，所以花
      費較多，被告丙○○在新店市曾找得一間1,500元房間居
      住，因原告不願意而作罷等語。
  (六)答辯聲明：駁回原告之訴；提出被告丁○○與其夫李憲昌
      在美國史丹佛大學醫中心就診紀錄、美國聯邦社會安全局
      通知領取殘障福利與社會安全救濟金影本，被告丙○○、
      乙○○財政部97年度綜合所得稅各類所後資料清單影本等
      件、台北縣新店市新店里里長清寒證明書影本為證，並聲
      請訊問證人即被告母親林妙仙。
三、本件原告於起訴時，原以民法第227條之2規定請求被告等增
    加給付，訴狀送達被告後，於言詞辯論終結前增加民法第
    1121條為本件請求依據，惟其主張之基礎事實與原起訴者相
    同，不甚礙於被告之防禦及訴訟之終結，其訴之追加，依民
    事訴訟法第255條第1項第2款及第7款規定，應予准許。
四、原告主張其因疾病已無謀生能力，台北市政府否准其低收入
    戶補助申請之事實，業據其提出上開證據為證。經查，原告
    向政府申請低收入戶補助，因全戶戶籍除原告外，尚包括被
    告3人，不符低收入戶規定，而為台北市政府社會局於97年8
    月18日以北市社助字第09738479300號函影本可證（見本院
    卷第13頁）；原告因心血管等病症，分別於97年9月25日至
    10 月7日、98年10月21日至11月5日住院治療，有馬偕醫院
    診斷證明書可證（見本院券第10、90頁），並為重度器障者
    ，領有身心障礙手冊（見本院卷第11頁）；而原告無任何收
    入，有其提出之國稅局財產歸屬資料清單影本可證（見本院
    卷第22頁），現以每月5,000元向訴外人陳榮助承租台北縣
    淡水石頭厝14之29號3樓房屋居住，有租賃契約書影本可證
    （見本院券第16頁以下）；是以原告主張其無收入並有重症
    ，在外獨居，無何謀生能力，堪信為真實。
五、被告辯以：原告年輕時長期棄養其3人，老年無依後，要求
    扶養，被告受原告以民、刑事訴訟相逼，於8次庭期後，迫
    於無奈，才同意和解，但自己本身尚有借貸與生活支出，已
    無力再增加扶養費用給付金額等情。經查，被告丁○○移民
    美國，因夫李憲昌重病，尚待美國政府社會救助，有其提出
    上開美國政府證明為證（見本院卷第96頁以下），被告丙○○97年度之綜合所得稅核定所得為21萬6,000元、被告乙○○97年度之綜合所得稅核定所得為12萬1,299元，有其等提
    出之國稅局所得料清單影本可證（見本院卷第101、102頁）
    ，被告聲請訊問證人即被告母親林妙仙亦證述：原告於被告
    成長期間從未支付學費，也未照顧被告，離婚前經常對伊施
    以暴力，離婚後棄子女不顧，與別人結婚等語（見本院卷第
    84頁以下），並以新店里長出具被告3人由「單親母親扶養
    25 年，花費金錢負擔沉重」之清寒證明書影本為證（見本
    院卷第89頁）。
六、依兩造之主張與辯解，可知原告認兩造原來之和解金額，不
    敷生活所需，要求被告等增加給付，又因原告長期棄養被告
    ，晚年無依卻要被告扶養，被告已願給付，原告仍不顧被告
    等生活不易，要求無理等情。本件原告於94年間曾起訴請求
    被告給付扶養費，兩造於95年2月10日達成和解，被告等承
    諾每年共同給付原告3萬元，有本院94年度家訴字第110號和
    解筆錄影本可按（見本院卷第12頁），依此，被告瞭解其應
    負擔扶養原告之義務，其稱原告年輕時有何不義行為，棄養
    被告等人，因被告與原告達成訴訟和解，被告願盡其扶養義
    務，符合民法第1114條直系血親互負扶養義務之規定，雙方
    僅對被告之扶養程度，不能協議，乃訴請法院判決增加。是
    以本件所應審究者，為原告可否依情事變更規定，再請求被
    告增加扶養費給付金額？
  (一)按扶養之程方法，當事人得因情事之變更，請求變更之，
      民法第1121條定有明文。本條所謂情事之變更，是指「因
      社會經濟狀況之變更，致一般人日常生活所必要之費用增
      加者而言」或「生活程度之增高」，且扶養費之變更如前
      經確定判決定有數額，則以該判決事實審最後言詞辯論終
      結後，若因社會經濟狀況之變更，致一般人日常生活所必
      要之費用增加者，扶養權利人自得請求增加。」（最高法
      院18年上字第98號、22年上字第90號判例意旨參照）。本
      件兩造於95年2月10日達成和解，而原告於95年5月至97年
      2月間積欠馬偕醫院醫療費2萬9,489元，積欠97年2月以後
      之房屋租金4萬5,000元，均在前開和解後發生之事實，固
      符合前述生活費用之增加。又兩造和解後，社會經濟狀況
      並未明顯之變更，原告所請求增加給付，應是指其個人生
      活費用之增加。
  (二)惟依民法第1121條規定，得請求變更扶養程度及方法者，
      不限於扶養權利人，扶養義務人亦得為之；另依民法第
      1118條規定「因負擔扶養義務而能維持自己生活者，免除
      其義務。但受扶養權利直系血親尊親屬或配偶，減輕其義
      務。」、民法第1119條規定「扶養之程度，應按扶養權利
      者之需要，與負扶養義者之經濟能力及身分定之。」，可
      知法律亦須顧及扶養義務人之扶養能力。
  (三)實務見解亦認扶養程度之變更，須斟酌扶養義務人之能力
      ，例如：「受扶養權利者對於已定之扶養程度，雖得因生
      活程度之增高請求變更之，惟其變更之標準，應仍以請求
      變更時受扶養權利者之需要，與負扶養義務者之經濟能力
      及身分為衡」、「扶養義務人，對於扶養權利人應給付之
      扶養費數額，已經法院判決確定後，除扶養權利人，確能
      證明社會上經濟狀況發生重大變動，一般人日常生活所必
      要之費用急劇增加，致以前判定之數額顯形不足外，自不
      得無端率請增加。」、「疾病非生活常態，原難於扶養費
      中預計，如遇有重大之病症祇可要求臨時開支，要難援為
      扶養費用預算不敷之理由。」（最高法院18年上字第934
      號、19年上字第2385號判例、22年上字第90號判例意旨參
      照）。
  (四)本件原告雖主張其積欠醫院醫療費用，無法領取政府低收
      入戶補助等情，依行政院主計處96年度台北縣平均每人月
      消費支出17,987元計算，其得向被告等請求每月增加給付
      5,996元（17,987÷3=5,996），惟因被告丁○○、丙○○
      與原告達成和解，每年支付原告1萬5,000元，換算為每月
      1,250元，扣除該數額，請求其等增加給付4,746元（
      5,996－1,250= 4,746）、被告乙○○則為5,996元等情。
      依前揭說明，仍應斟酌被告等之扶養能力，本件被告丁○○雖移民美國，惟其因配偶在美患有重病，需領取美國政
      府救助，有原告未予爭執之前開證據可按，其已承諾給付
      原告每年1萬5,000元扶養費，而被告丙○○年所得21萬
      6,000元，其亦負擔原和解承諾支付原告1萬5,000元之扶
      養費至原告終身，被告乙○○年所得僅12萬1,299元，三
      人亦須承擔扶養母親林仙妙及家庭生活開支，是故其等之
      扶養能力亦屬有限。如以原告主張每人每月消費支出
      17,987元而觀，被告丙○○每月所得18,000元（216,000
      ÷12=18,000），而乙○○每月所得僅10,108元（121,299
      ÷12=10,108），其等自己本身亦未達政府所定之平均生
      活消費，並無法全額負擔原告所需生活費用，原告請求其
      增加給付，尚未衡量被告等之經濟能力，原告之請求，尚
      非有據。
  (五)原告另主張依民法第227條之2第1項「契約成立後，情事
      變更，非當時所得預料，而依其原有效果顯失公平者，當
      事人得聲請法院增、減其給付或變更其他原有之效果」之
      規定，請求被告等增加扶養費之給付。上開規定於88年4
      月21日增訂，其立法理由為「情事變更原則為私法上之一
      大原則，本法除有個別具體之規定，尚乏一般性之原則，
      適用上易生困擾。實務上雖依民事訴訟法第397條，為增
      、減給付或變更原有效果之判決。但不如明定具體條文為
      宜，增訂第1項規定。」，可知民法第227條之2規定是為
      一般債之關係成立後，嗣後情事變更，始得聲請法院為增
      減給付之判決，其規定目的係補充民事訴訟法第397條規
      定，為一般性原則，但本件兩造間係因扶養費用訴訟而成
      立訴訟和解，關於扶養費用之情事變更，民法親屬編第
      1121 條已有特別規定，且第1121條所謂情事變更，除社
      會經濟變動外，亦包括扶養權利人生活上增加給付，自優
      先於民法第227條之2規定之適用，原告依本條規定請求被
      告等增加給付，尚非有據。
七、本件原告雖主張其生活支出增加，原告與被告和解金額，已
    不敷生活需要，而以情事變更規定請求被告增加扶養費，但
    因被告之經濟能力有限，且尚有其他扶養權利人存在，並有
    其他生活開支，其等亦無增加給付之能力，故原告請求被告
    增加扶養費給付，為無理由，不應准許。原告雖陳明願供擔
    保，聲請宣告假執行，惟其訴已經駁回，假執行之聲請失所
    附麗，併予駁回。
八、結論：本件原告之訴為無理由，依民事訴訟法第78條，判決
    如主文。
中    華    民    國    98    年    12    月    14    日
                      家事法庭  法  官  李維心
以上正本係照原本作成
如對本判決上訴，須於判決送達後20日內向本院提出上訴狀
中    華    民    國    98    年    12    月    14    日
                                書記官  譚鈺陵

司法院資訊處製作；財團法人民間司法改革基金會備份。
